臺灣高等法院民事裁定　　　　　　　　 100年度抗字第1062號
抗告人　林麗惠
上列抗告人因債權人合作金庫商業銀行股份有限公司等與債務人
康家和等間拍賣抵押物強制執行事件，就優先承買拍賣標的物聲
明異議，對於中華民國100年6月9日臺灣桃園地方法院100年度執
事聲更字第6號裁定提起抗告，本院裁定如下：
    主  文
抗告駁回。
抗告費用新臺幣壹仟元由抗告人負擔。
    理  由
一、按「租用基地建築房屋，出租人出賣基地時，承租人有依同
    樣條件優先承買之權」，民法第426條之2第1項前段定有明
    文。又「基地出賣時，地上權人、典權人或承租人有依同樣
    條件優先購買之權」，土地法第104條第1項前段亦有明定。
    土地法第104條關於基地或房屋優先購買權之規定，旨在使
    房屋與基地之所有權合歸於一人所有，使法律關係單純化，
    以盡經濟上之效用，並杜紛爭。故必須對於基地有地上權、
    典權或租賃關係之存在，且地上權人、典權人或承租人於基
    地上有房屋之建築者，始有本條優先購買權之適用，最高法
    院84年台上字第83號判決意旨參照。另民法第426條之2立法
    意旨為：「建築基地之出租人將基地出賣於第三人時，承租
    人之租賃權雖繼續存在，然其使用與所有仍不能合一。承租
    人在承租基地上設置之建築物出賣於第三人時，亦然。為達
    到使用與所有合一之目的，促進物之利用並減少糾紛，爰參
    照土地法第一百零四條，增訂本條」。可知上開土地法、民
    法規定租用基地建築房屋承租人之優先購買權，倘承租基地
    並無不能分割之情形，應限於實際建築房屋範圍內之基地，
    若基地上無租賃且無建築房屋部分，自不應准予行使優先購
    買權。又「以自任耕作為目的，約定支付地租使用他人之農
    地者，為耕地租用。前項所稱耕地，包括漁牧」，土地法第
    106條定有明文。「出租人出賣或出典耕地時，承租人有依
    同樣條件優先承買或承典之權」，土地法第107條第1項定有
    明文。「耕地出賣或出典時，承租人有優先承受之權」，耕
    地三七五減租條例第15條第1項前段亦有明定。
二、抗告人異議及抗告意旨略以：伊承租原法院98年度司執字第
    17030號債權人合作金庫商業銀行股份有限公司（下稱合庫
    銀行）等與債務人康家和等間清償債務強制執行事件之執行
    標的物即坐落桃園縣桃園市○○段164地號土地（重測前為
    崁子腳段229地號，下稱系爭土地），租期自民國88年12月
    15日起至108年12月15日，伊並於系爭土地上建築2至3坪之
    建物（下稱系爭建物），依民法第426條之2第1項前段及土
    地法第104條第1項前段規定，伊為系爭土地之承租人，對系
    爭土地有優先承買權。上開關於優先承買權之規定，依最高
    法院65年台上字第530號判例及84年台上字第83號判決意旨
    、司法院（72）廳民二字第0109號及（79）廳民一字第88號
    解釋，均未明文限制於建物占用之範圍內始有適用，且伊係
    承租系爭土地全部，前開兩筆解釋所依據之事實與本件不同
    ，原法院否准伊就實際建築房屋以外之系爭土地範圍行使優
    先承買權，顯係增加法律所無之限制。且優先承買權若僅限
    於建物占有之部分土地，將致土地分割由不同人承買，反增
    紛擾，亦與民法第426條之2第1項前段及土地法第104條第1
    項前段規定之立法目的不符。況依一般土地利用狀況，土地
    所有權人亦未有於全部土地上建築房屋之情，原裁定錯誤解
    讀民法第426條之2規定之立法意旨，謂優先承買權僅限於實
    際建築房屋範圍內，實與該立法意旨有違。又系爭土地之地
    目為田，屬於農地，且伊確有自任耕作及約定支付地租之事
    實，另依鑑價單位鑑定「標的物目前作農業使用」及現場照
    片可知，系爭土地上除系爭建物外，部分田地供耕作水稻及
    種植蔬菜，且有一魚池，依實務見解，伊與系爭土地所有權
    人間自係成立耕地租賃契約，則依土地法第107條第1項及耕
    地三七五減租條例第15條第1項規定，伊就系爭土地亦有優
    先承買權。又該耕地租用契約雖未登記，惟無妨伊行使優先
    承買權。再系爭土地上之魚池作物均非臨時挖掘耕作，原裁
    定認係伊事後杜撰，亦有曲解。爰提起抗告請求廢棄原裁定
    不利於抗告人部分，並發回原法院更為裁定云云。
三、經查，債權人合庫銀行聲請拍賣抵押物即系爭土地，系爭土
    地於99年9月13日拍定後，原法院司法事務官乃通知抗告人
    就系爭建物占用之系爭土地部分行使優先承買權，抗告人乃
    聲明異議主張其優先承買權應及於系爭土地全部云云。查抗
    告人謂其承租系爭土地興建農舍使用，訂有租賃契約，租賃
    期間自88年12月15日起至108年12月15日止，並於系爭土地
    上建築鐵皮倉庫農舍乙棟等語，業據提出土地租賃契約書、
    地籍資料查詢表，地上物照片、估價單、收據等影本【見原
    法院98年度司執字第17030號拍賣抵押物強制執行卷（下稱
    司執卷）第39-45、173-179頁】，並經原法院書記官會同桃
    園縣桃園地政事務所人員於99年6月3日履勘現場查明屬實，
    並告知系爭建物約2至3坪、為石棉瓦及木質材料所建成等語
    ，有執行筆錄可稽（見司執卷第190頁），又原法院司法事
    務官依職權向桃園縣桃園地政事務所函查系爭土地是否有依
    法不得分割之情形，據該地政事務所函覆稱：系爭土地為桃
    園都市計畫內土地，目前並無禁止分割之限制等語，亦有該
    地政事務所99年10月8日桃地測字第0990008866號函可查（
    見司執卷第256頁）。揆諸前開說明，抗告人本於基地租賃
    承租人之身分，於系爭土地出賣時，固得主張優先承買權，
    惟系爭土地並無不能分割之情形，抗告人既僅在系爭土地特
    定部分上擁有系爭建物，自應限於系爭建物實際占用土地範
    圍內始得行使優先承買權，系爭土地上無建物使用之部分，
    即無存有使基地與基地上之房屋合歸一人所有，以盡經濟上
    效用之目的可言，是有關系爭建物實際占用土地以外之部分
    ，自不應准許抗告人行使優先承買權。
四、抗告人雖復以其與系爭土地所有權人間已成立耕地租賃契約
    ，依土地法第107條第1項及耕地三七五減租條例第15條第1
    項規定，就系爭土地亦有優先承買權云云。惟查，觀抗告人
    提出之88年12月15日土地租賃契約書載明：「康俊男（下稱
    甲方）所有『桃園市○○○段229地號』土地壹筆出租予林
    麗惠（下稱乙方）興建農舍使用，每年租金新台幣五萬元整
    ……租賃期間自民國88年12月15日起至民國108年12月15日
    止，租約到期乙方應返還欠款票據及拆屋還地，逾期未履行
    乙方同意一切地上物均視為廢棄物，任由甲方處理」等文字
    ，且債務人康俊男及抗告人曾於原法院97年度執字第3694號
    強制執行案件中陳報系爭土地係債務人出租予抗告人「租地
    建屋」（見司執卷第52、53頁），抗告人於原法院99年4月
    15日陳報狀及所附證物均僅主張其在系爭土地上興建鐵皮倉
    庫農舍乙棟（見司執卷第171、172頁），而未提及於系爭土
    地上耕作乙事，足見抗告人向債務人康俊男承租系爭土地係
    供興建農舍使用，其等間租賃契約應為租地建屋契約。況債
    權人合庫銀行於98年7月31日以陳報狀表示系爭土地僅右側
    一角有興建約20餘坪鐵皮屋一座供停車使用，經查係由鄰居
    向債務人康俊男洽得使用，其餘部分前方為空地，後方為水
    池及雜草、木等語（見司執卷第84頁），並提出照片為據（
    見司執卷第85-88頁），及觀合庫銀行於原法院99年6月3日
    至現場勘驗後所提出之照片（見司執卷第191-194頁），且
    參諸原法院嗣於拍賣公告記載之使用情形為「土地前方為空
    地，後方為水池及雜草、樹木……其上有建物占用本件標的
    約2至3坪」（見司執卷第201頁、第218頁背面），亦可見系
    爭土地上除系爭建物外，其餘部分並無抗告人所稱有種植蔬
    菜、水稻或養魚之情。又抗告人自始即僅依租地建屋契約主
    張有優先承買權（見司執卷第171頁），原法院於系爭土地
    拍定後，曾以99年9月13日桃院永98司執四字第17030號函詢
    抗告人願否優先承買系爭土地（優先範圍僅建築房屋基地，
    約2、3坪）（見司執卷第248頁），抗告人於99年9月29日亦
    具狀稱願依民法第426條之2及土地法第104條第1項規定優先
    承買系爭建物占用之基地（見司執卷第251頁），直至其99
    年10月29日聲明異議表示就系爭土地全部行使優先承買權，
    仍係主張民法第426條之2及土地法第104條第1項規定。又抗
    告人所指鑑價報告稱系爭土地目前作農業使用云云（見司執
    卷第28頁），似係因系爭土地之地目為田，為農業用地而已
    ，參諸系爭土地使用狀況，實難謂抗告人確有在系爭土地上
    耕作之情。是抗告人主張其於系爭土地上耕作，並與債務人
    康俊男成立耕地租賃契約，自不足採，其據此主張土地法第
    107條第1項及耕地三七五減租條例第15條第1項規定之優先
    承買權，亦屬無據。
五、抗告意旨雖謂依最高法院65年台上字第530號判例及84年台
    上字第83號判決、司法院（72）廳民二字第0109號及（79）
    廳民一字第88號解釋意旨，未明文限制優先承買權僅於建物
    占用之範圍內始有適用，前開兩筆解釋所依據之事實與本件
    不同，原法院顯係增加法律所無之限制。且優先承買權若僅
    限於建物占用之土地，將致土地分割由不同人承買，反增紛
    擾，亦與民法第426條之2第1項前段及土地法第104條第1項
    前段規定之立法目的不符。況土地所有權人少有於全部土地
    上建築房屋之情，原裁定係錯誤解讀民法第426條之2規定之
    立法意旨云云。惟前開判解所示事實雖與本件不完全相同，
    然就民法第426條之2第1項前段及土地法第104條第1項前段
    規定之優先購買權立法意旨在於使基地與基地上房屋合歸一
    人所有，使法律關係單純化，以盡經濟上效用，並減少紛爭
    等旨之實踐則無二致，而依此立法意旨為解釋，抗告人當僅
    就其所有之系爭建物占用之系爭土地部分有優先承買權，蓋
    此始能達使用與所有合一之目的。又將系爭土地分割由不同
    人承買，並無違民法第426條之2第1項前段及土地法第104條
    第1項前段規定之立法目的。從而，原法院司法事務官裁定
    駁回抗告人就系爭土地除系爭建物占用部分外行使優先承買
    權之異議，抗告人就該裁定提起異議，原裁定復將該部分之
    異議駁回，依法並無不合。抗告意旨猶執陳詞指摘原裁定關
    於駁回其該部分之異議不當，求予廢棄，為無理由，應予駁
    回。爰裁定如主文。
中    華    民    國   100    年    9     月    27    日
                  民事第十八庭
                      審判長法  官  湯美玉
                            法  官  丁蓓蓓
                            法  官  李慈惠
正本係照原本作成。
本裁定除以適用法規顯有錯誤為理由外，不得再抗告。如提起再
抗告，應於收受後10日內委任律師為代理人向本院提出再抗告狀
。並繳納再抗告費新台幣１千元。
中    華    民    國   100    年    9     月    28    日
                            書記官  王敬端